---
title: "Estatísticas Descritivas"
author:
  - name: Paulo Barros
    orcid: 0000-0001-9839-0796
    email: pbarrosbio@gmail.com
    affiliations:
      - name: PPZ - UESB - GACOM
editor_options: 
  chunk_output_type: console
csl: abnt_ipea.csl
bibliography: ref.bib
---

Uma parte crucial em todo fluxo de análise de dados é o que chamamos de Análise 
Exploratória dos Dados, ou EDA (_Exploratory Data Analysis_). Essa é uma etapa 
fundamental que se feita corretamente evita dores de cabeça futuras na hora das
análises ou modelagem.

Parte da EDA, as Estatísticas Descritivas são obrigatórias e nos ajudam a descrever,
como o próprio nome já indica, a natureza dos nossos dados. Nesta sessão vamos 
conhecer funções nativas do R para o cálculo de estatísticas descritivas, bem como
alguns pacotes que são muito úteis e facilitam bastante a vida.

## Pacotes

Nesta sessão utilizaremos três pacotes novos, o `rstatix`, `pastecs` e `DescTools`,
todos com funções muito úteis para EDA. Você pode instalar os pacotes rodando o 
código abaixo:

```{r}
#| eval: false

install.packages("rstatix")
install.packages("pastecs")
install.packages("DescTools")
```

Vimos na seção de introdução que podemos usar `library()` para carregar um pacote,
é como temos feito com o `tidyverse` até então por exemplo. Mas existem ocasiões nas
quais não queremos ter acesso a todo o pacote, e sim a algumas funções específicas.
Para isso, para evitar utilizar memória desnecessária, ao inves de carregar o pacote,
podemos fazer a invocação da função diretamente com `nome_do_pacote::função`. Veremos
isso na prática nesta sessão.

## Medidas de Posição

Medidas de posição (ou medidas de tendência central) descrevem brevemente a localização dos dados na reta dos números reais. **Elas indicam um ponto central em torno do qual os dados tendem a se agrupar.** As medidas de posição mais importantes são a **média** e a **mediana** [@oleksy2018data].

### Média Aritmética

A média aritmética é a medida de posição mais comum. Se $n$ é o número de
observações de $x_i$, com $i=1$, definimos a média como:

$$\Large \bar{x} = \frac{1}{n} \sum_{i=1}^{n} x_i$$

Ou seja, a média é o somatório das observações, dividido pelo número total de
observações.

No R, a função `mean()` calcula a média aritmética.

```{r}
obs <- c(22, 0, 7, 12, 5, 33, 14, 8, 0, 9)

mean(obs)

```

No caso de dados faltantes (_missing_), geralmente representados por `NA`, precisamos
informar a função para remover estes valores ao fazer o cálculo, se não fizermos
isso obteremos `NA` como média, o que não está correto.



```{r}
obs <- c(22, 0, 7, 12, 5, 33, 14, 8, 0, 9, NA)

mean(obs)

```

Para isso utilizaremos o argumento `na.rm = TRUE` na função:

```{r}
obs <- c(22, 0, 7, 12, 5, 33, 14, 8, 0, 9, NA)

mean(obs, na.rm = TRUE)

```

### Mediana

**A mediana é o valor da observação central**, quando os dados estão ordenados em ordem crescente ou decrescente. Se o número de observações $(n)$ for ímpar, então a mediana é a observação na posição $(n + 1) / 2$. Já se o número de observações for par, haverá duas observações centrais — nas posições $n/2$ e $(n/2) + 1$ — e a mediana será a média aritmética desses dois valores [@oleksy2018data].

- Se $n$ for ímpar:

$\text{Mediana} = \Large x_{\left( \frac{n+1}{2} \right)}$

- Se $n$ for par:

$\text{Mediana} = \Large \frac{x_{(n/2)} + x_{(n/2 + 1)}}{2}$


Considere os valores $\{2, 8 ,16, 17, 21, 33, 33, 35, 37\}$

```{r}
obs <- c(2,8,16,17,21,33,33,35,37)

median(obs)
```


Quando nossa distribuição é simétrica, a média e a mediana se aproximam. Entretanto,
quando temos uma distribuição assimétrica, a mediana talvez seja a medida de posição
mais recomendada uma vez que 50% das oservações estarão acima, e 50% abaixo da mediana.

## Medidas de Dispersão

Dispersão refere-se a medidas de quão espalhados estão os dados. Geralmente, são
estatísticas cujos valores próximos de zero indicam pouca dispersão (dados concentrados),
e cujos valores elevados (em termos relativos) indicam que os dados estão muito dispersos [@oleksy2018data].

As medidas de tendência (média, mediana,..) não são capazes de nos dizer nada sobre
a **variabilidade** nos nossos dados. 

### Mínimo, Máximo e Amplitude

```{r}
obs <- c(2,8,16,17,21,33,33,35,37)

min(obs)
max(obs)
range(obs)

```

Percebam que `range()` nos retorna os valores de Máximo e Mínimo. Se quisermos 
calcular o intervalo, ou a diferença entre o mínimo e o máximo, podemos lançar
mão da função `diff()`.

```{r}
diff(range(obs))
```

### Quartis

Os quartis são medidas de posição que dividem um conjunto de dados ordenados em quatro
partes iguais, cada uma contendo 25% das observações.

* **Q1** (primeiro quartil): separa os 25% menores valores.
É a mediana da metade inferior dos dados.

* **Q2** (segundo quartil): é a mediana dos dados (50%).
Divide o conjunto ao meio.

* **Q3** (terceiro quartil): separa os 75% menores valores.
É a mediana da metade superior dos dados.

**Porque usamos quartis?**

* Permitem entender a distribuição dos dados.

* Ajudam a identificar dispersão e assimetria.

* São usados para calcular o intervalo interquartil (IQR), que mede a dispersão central:

$$IQR = Q3 - Q1$$

Esse intervalo cobre os 50% centrais dos dados e é útil para detectar outliers. 
A identificação de outliers em boxplots é feita com base no Intervalo 
Interquartil (IQR) usando uma regra empírica clássica.

* Limite inferior (LI):

$LI = Q1 - 1.5\times IQR$

* Limite superior (LS):

$LI = Q3 + 1.5\times IQR$

Qualquer valor que esteja abaixo do limite inferior ou acima do limite superior é considerado outlier.


Vamos considerar novamente nossos dados de pinguins que trabalhamos na sessão anterior.
Podemos criar uma visualização que mostre a distribuição dos dados e os respectivos
quartis.

```{r}
#| warning: false
library(tidyverse, quietly = TRUE)
library(palmerpenguins, quietly = TRUE)
```

Vamos primeiro calcular os quartis para nossa variável de `bill_length_mm`. Vamos
utilizar a função `quantile()` lembrando de passar o argumento `na.rm=TRUE` para
remover os dados faltantes.

```{r}
quantile(penguins$bill_length_mm, na.rm = TRUE)
```

Podemos agora salvar com algumas transformações em um objeto que usaremos na 
nossa visualização:

```{r}
quartis_bico <- quantile(penguins$bill_length_mm, na.rm = TRUE) |>
  as_tibble() |>
  mutate(quartil = c("Min","Q1","Q2","Q3","Max"), .before = 1)

quartis_bico
  
```

Vamos agora plotar um histograma, e colocar os nossos quartis pra ver como está
distribuída a nossa variável:

```{r}
ggplot(penguins,aes(x=bill_length_mm)) +
  geom_histogram(fill = "grey90",
                 color = "grey60",
                 alpha = .85,
                 bins = 45) +
  geom_vline(data = quartis_bico, aes(xintercept = value),
             linetype = 2) +
  scale_y_continuous(expand = c(0,0)) +
  annotate("text",x = quartis_bico$value -0.1, y = 25, label = quartis_bico$quartil,
           hjust=.5,
           vjust = 0,
           angle = 90) +
  coord_cartesian(ylim = c(0,30),clip = "off") +
  theme_classic() +
  theme(axis.title.x = element_text(margin = margin(t = 20, r = 0, b = 0, l = 0))) +
  labs(x = "Comprimento do Bico (mm)", y = "")
```

Como vimos anteriormente, o Q2 é a mediana dos dados. Será que nossa distribuição
é simétrica? Podemos comparar a média com a mediana visualmente nos nossos dados
e teremos uma noção da simetria de nossa distribuição.

```{r}
media <- mean(penguins$bill_length_mm, na.rm = TRUE)

ggplot(penguins,aes(x=bill_length_mm)) +
  geom_histogram(fill = "grey90",
                 color = "grey60",
                 alpha = .85,
                 bins = 45) +
  geom_vline(data = quartis_bico, aes(xintercept = value),
             linetype = 2) +
  geom_vline(xintercept = media, linetype = 1, color = "darkblue") +
  scale_y_continuous(expand = c(0,0)) +
  annotate("text",x = quartis_bico$value +0.2, y = 25, label = quartis_bico$quartil,
           hjust=.5,
           vjust = 1,
           angle = 90,
           size = 4) +
  annotate("text",x = media -0.15, y = 25, label = "Média",
           hjust=.5,
           vjust = 0,
           angle = 90,
           size = 4,
           color = "darkblue") +
  coord_cartesian(ylim = c(0,30),clip = "off") +
  theme_classic() +
  theme(axis.title.x = element_text(margin = margin(t = 20, r = 0, b = 0, l = 0))) +
  labs(x = "Comprimento do Bico (mm)", y = "")

```

Como podemos ver, nossa média se aproxima bastante do nosso Q2, mostrando que nossa
distribuição é bem simétrica.

### Variância

A variância $s^2$ de uma amostra de $n$ observações é dada por:

$$
s^2 = \frac{1}{n - 1} \sum_{i=1}^{n} (x_i - \bar{x})^2
$$

Quando falamos da variância populacional $\sigma^2$ temos que: 

$$
\sigma^2 = \frac{1}{N} \sum_{i=1}^{n} (x_i - \bar{x})^2
$$

A mudança em utilizar $n-1$ no denominador da variância amostral é conhecida como
**Correção de Bessel**, e visa corrigir o viés da estimativa da variância. Uma vez
que por usarmos a média amostral $\bar{x}$ ao invés da média populacional $\mu$,
acabamos por subestimar a verdadeira variância, e utilizar $n-1$ aumenta ligeiramente
o valor estimado por reduzir o denominador, fazendo assim que $s^2$ seja um **estimador
não viesado** de $\sigma^2$.

No R podemos calcular a variância utilizando a função  `var()`.

```{r}
var(penguins$flipper_length_mm, na.rm=TRUE)

var(penguins$bill_length_mm, na.rm=TRUE)
```

::: {.callout-note}

### Importante!

Vale ressaltar que como a variância é um quadrado ($s^2$), o valor obtido é
também o quadrado da unidade de medida original. O que dificulta a interpretação
em determinadas situações.
:::


### Desvio Padrão

O desvio padrão é a raiz quadrada da variância, e nos informa o quanto as observações
na distribuição se desviam da média. Se não existe variabilidade numa população,
logo o desvio padrão é zero.

$$
s = \sqrt{ \frac{1}{n - 1} \sum_{i=1}^{n} (x_i - \bar{x})^2 }
$$

Podemos utilizar a função `sd()` de _standard deviation_ no R para calcular o DP

```{r}
sd(penguins$bill_length_mm, na.rm = TRUE)

sd(penguins$flipper_length_mm, na.rm = TRUE)
```

E agora temos a vantagem de trabalharmos na mesma unidade da medida original,
facilitando bastante a interpretação.

## Descrevendo Dados

Até agora vimos as funções individuais para obtermos estatísticas básicas como
média, variância, desvio padrão, entre outras. Agora veremos como combinar essas
funções pra que possamos sumarizar conjuntos de dados, bem como outros pacotes
úteis para obtenção de estatísticas descritivas.

### `summary()`

Esta função base do R nos fornece um sumário simples de um conjunto de dados
como um todo, ou de uma variável específica.

```{r}
summary(penguins)
summary(penguins$bill_length_mm)
```


### `summarize()`

Com o `dplyr` podemos utilizar a função `summarize()`

```{r}
desc_nadadeira <- penguins |>
  select(flipper_length_mm) |>
  drop_na() |> # remove os dados faltantes NA
  summarise(media = mean(flipper_length_mm),
            dp = sd(flipper_length_mm),
            var = var(flipper_length_mm),
            min = min(flipper_length_mm),
            max = max(flipper_length_mm),
            amplitude = diff(range(flipper_length_mm)),
            n = n())

desc_nadadeira

```

Embora seja muito simples, para múltiplas variáveis esse fluxo se torna muito
repetitivo. Por isso podemos usar pacotes que já facilitam nossa vida nesse sentido.

### `rstatix`

A função `get_summary_stats()` deste pacote nos permite calcular várias estatísticas
descritivas para múltiplas variáveis de uma só vez. É uma das minhas funções favoritas
em EDA.

```{r}
penguins |>
  rstatix::get_summary_stats(bill_length_mm:body_mass_g,
                             type = "full")
```

Recomendo que deem uma boa olhada na documentação desta função para aproveitarem
todo o seu potencial. No exemplo acima eu pedi as descritivas completas com o
argumento  `type = full` para todas as minhas variáveis numéricas utilizando a
notação de intervalo do `tidyverse` com o argumento `bill_length_mm:body_mass_g`.

Como podem ver, a função me retorna o N, mínimo, máximo, mediana, quartis, IQR,
média, desvio, erro padrão da média e intervalo de confiança.

### `pastecs`

A função `stat.desc()` nos fornece um rol completo de estatísticas descritivas
para variáveis numéricas.

```{r}
penguins |>
  select(bill_length_mm:body_mass_g) |>
pastecs::stat.desc()
```

Para alterar a notação científica no resultado podemos usar `options(scipen = 999)`

```{r}
options(scipen = 999)
penguins |>
  select(bill_length_mm:body_mass_g) |>
pastecs::stat.desc()
```

```{r}
options(scipen = 0)
```

E se quisermos retornar a configuração padrão `options(scipen = 0)`. 

Outra maneira é salvar nossas descritivas em um objeto e formatá-lo posteriormente:

```{r}
descritivas <- penguins |>
  select(bill_length_mm:body_mass_g) |>
pastecs::stat.desc()

format(descritivas, scientific = FALSE, digits = 2)
```

### `DescTools`

De todos, o mais completo em EDA. Oferece além das estatísticas descritivas para
variáveis numéricas, também contempla as categóricas. Além de fornecer ótimas
visualizações das estatísticas. Pacote realmente muito bom!

```{r}
DescTools::Desc(penguins)
```


Com certeza existem diversos outros pacotes que fazem as mesmas coisas ou até
mais. Vale uma busca no CRAN ou na internet para encontrar pacotes que sejam
adequados para seus objetivos. Se encontrar algum outro legal me avisa!
