---
title: "Regressão Linear"
author:
  - name: Paulo Barros
    orcid: 0000-0001-9839-0796
    email: pbarrosbio@gmail.com
    affiliations:
      - name: PPZ - UESB - GACOM
editor_options: 
  chunk_output_type: console
csl: abnt_ipea.csl
bibliography: ref.bib
---

```{r}
#| echo: false
#| warning: false
#| message: false
library(tidyverse, quietly = T)
library(extrafont)
```



Como vimos na [sessão anterior](08_correlation_sec-inf.qmd){target="_blank"}, a correlação
nos ajuda a compreender a força e direção da relação entre duas variáveis. Uma vez
identificada a correlação, nosso próximo passo é determinar a equação da reta que
melhor modela esta relação. Esta reta é justamente que vimos no exemplo da sessão
anterior com os dados de arbusto.

```{r}
#| echo: false
#| include: true
#| fig-cap-location: margin
#| fig-cap: Adaptado de @da2022analises
#| label: fig-cor
#| lst-label: lst-cor
#| lst-cap: Reta de Regressão
#| fig-width: 5
#| fig-height: 4

arbustos <- ecodados::correlacao

ggplot(data = arbustos, aes(x = Tamanho_raiz,
y = Tamanho_tronco)) +
labs(x = "Tamanho da raiz (m)", y = "Altura do tronco (m)") +
  geom_smooth(formula = y ~ x, method = "lm", se = FALSE, color = "#3e5c76",
linetype = "solid", linewidth=0.7) +
geom_point(size = 4, shape = 21, fill = "#dc2f02", alpha = 0.8) +
annotate("text",
         x = 14, y = 14,
         label = "r = 0.89, P < 0.001",
         color = "black", size = 5,
         family = "Ubuntu") +

theme_classic(base_size = 14, base_family = "Ubuntu") +
theme(legend.position = "none")
```

## Regressão Linear Simples

A regressão linear simples é usada para analisar a relação entre uma **variável preditora** (plotada no
eixo-X) e uma **variável resposta** (plotada no eixo-Y). As duas variáveis devem ser contínuas. Diferente
das correlações, a regressão assume uma relação de causa e efeito entre as variáveis. O valor da
variável preditora (X) causa, direta ou indiretamente, o valor da variável resposta (Y). Assim, Y é uma
função linear de X [@da2022analises].

$$\Large y = \beta_0+\beta_1 X_i + \varepsilon_i$$
  Este é o modelo matemático que define uma Regressão Linear Simples, onde:
  
* $\large y$ é o nosso vetor de observações da nossa variável resposta

* $\large \beta_0$ é o **intercepto** (_intercept_) que representa o valor da função quando $X = 0$

* $\large \beta_1$  é a **inclinação** (_slope_) que mede a mudança na variável $y$ para cada
mudança de unidade da variável $X$

* $\large \varepsilon_i$ é no nosso vetor de **erros aleatórios** ou **resíduos**, é toda variabilidade
em $\large y$ que não pode ser explicada por $X$


A regressão linear também possui premissas:


1. As amostras devem ser independentes

2. As unidades amostrais são selecionadas aleatoriamente

3. Distribuição normal (gaussiana) **dos resíduos**

4. Homogeneidade da variância **dos resíduos**

## Exemplo Prático

Mais uma vez utilizaremos o pacote `ecodados`.

valiaremos a relação entre o gradiente de temperatura média anual (°C) e o tamanho
médio do comprimento rostro-cloacal (CRC em mm) de populações de _Dendropsophus minutus_
(Anura:Hylidae) amostradas em 109 localidades no Brasil.

```{r}
den_min <- ecodados::regressoes

den_min |> glimpse()
```


**Pergunta**: A temperatura afeta o tamanho do CRC de populações de _Dendropsophus minutus_?

```{r}
mod_rls <- lm(CRC ~ Temperatura, data = den_min)
```

Utilizando a função `plot()` podemos fazer a inspeção visual dos resíduos e checar
a normalidade e a homogeneidade da variância.

```{r}
par(mfrow = c(2, 2), oma = c(0, 0, 2, 0))
plot(mod_rls)
```

```{r}
#| echo: false
#| message: false
#| warning: false
#| include: false
suppressMessages(dev.off())
```


Somos apresentados a quatro plots. E aqui vou tomar a liberdade de citar a 
excelente explicação disponível em @da2022analises, pra que reiventar a roda né?

>Os gráficos _Residuals vs Fitted_, _Scale-Location_, e _Residual vs Leverage_ estão relacionados com a
homogeneidade da variância. Nestes gráficos, esperamos ver os pontos dispersos no espaço sem
padrões com formatos em U ou funil. Neste caso, vemos que as linhas vermelhas (que indicam a
tendência dos dados) estão praticamente retas, seguindo a linha pontilhada, sugerindo que não exista
heterogeneidade de variância dos resíduos. O gráfico Residual vs Leverage, identifica os valores
extremos que estejam a mais de uma unidade da distância de Cook (linha pontilhada vermelha).
Quando muito discrepantes, esses valores podem influenciar os resultados dos testes estatísticos.
Também não temos problemas com esse pressuposto do modelo aqui. O gráfico _Normal Q-Q (quantile-
quantile plot)_ mede desvios da normalidade. Neste caso, esperamos que os pontos sigam uma linha
reta (i.e., fiquem muito próximos da linha pontilhada) e não apresentem padrões com formatos de S
ou arco.

Confirmado que nossos dados atendem as premissas de normalidade e heterocedasticidade
dos resíduos, podemos agora ver os resultados da nossa regressão usando as funções
`anova()` e `summary()`. Falaremos de ANOVA (Análise de Variância) na próxima sessão,
mas a função `anova()` quando fornecida um único modelo nos retorna a famosa Tabela
da Anova, que nos mostra se os termos do nosso modelo foram significativos.

```{r}
anova(mod_rls)
```

A nossa velha amiga `summary()` nos fornece também a significância dos termos do
modelo, e ainda os valores dos coeficientes, e do coeficiente de determinação ($R^2$),
que indica o quanto da variação em $y$ é explicada pela nossa variável $X$.

```{r}
summary(mod_rls)
```

Podemos apresentar nossos resultados por meio de um gráfico de dispersão como vimos
anteriormente.

```{r}
ggplot(data = den_min, aes(x = Temperatura, y = CRC)) +
labs(x = "Temperatura média anual (°C)",
y = "Comprimento rostro-cloacal (mm)") +
geom_smooth(method = lm, se = FALSE,
            color = "#413c58", alpha = 0.8) +
geom_point(size = 4, shape = 21,
           fill = "#988683", color="#5c5c5e", alpha = 0.8) +
theme_classic(base_size = 14, base_family = "Ubuntu") +
theme(legend.position = "none")
```

### Interpretando os resultados

Aqui vale comentar sobre as diferentes hipóteses que são testadas em cada função.

A função `summary()` realiza um teste $t$ para cada um dos betas do modelo, no
nosso caso de uma regressão linear simples o intercepto e o slope. A hipótese nula
neste caso é:

$$H_0: \beta_i = 0 \quad versus \quad H_a: \beta_i \neq 0$$

Ou seja, o teste avalia se a variável explicativa $X$ tem efeito significativo sobre 
$y$ controlando pelas outras variáveis do modelo.

Já a função `anova()` está fazendo uma análise de variância (ANOVA) que testa a 
seguinte hipótese nula global de que todos os coeficientes, exceto o intercepto,
são iguais a zero:

$$H_0: \beta_1 = \beta_2 = \cdots \beta_n =  0$$

Mas como falamos de uma regressão linear **simples**, testamos somente o nosso $\beta_1$.

Ou seja, o teste $F$ da ANOVA **avalia se o modelo completo com as variáveis preditoras explica significativamente mais variância do que um modelo nulo** (só com o intercepto).

Se o valor-p do teste $F$ for pequeno, rejeitamos $H_0$ e concluímos que **pelo menos 
uma variável tem efeito significativo sobre a resposta**.

No nosso exemplo, nosso beta para Temperatura ($X$) foi significativo, então rejeitamos a hipótese nula de que não existe relação entre o tamanho do CRC das populações de _D. minutus_ e a temperatura da localidade onde elas ocorrem ($F_{1,107} = 38,92, P < 0,001$).

Neste caso, ao usar o comando `coef(modelo_regressao)`, obtemos os valores 16,23
e 0,27, respectivamente os valores do intercepto (β0) e da temperatura (β1). O valor de 0,27 indica
que a mudança de uma unidade na variável preditora (neste caso, graus), aumenta em 0,27 unidades
(neste caso, centímetros) da variável dependente. [@da2022analises]
